【裁判字號】    88,重上更(一),41
【裁判日期】    890516
【裁判案由】    偽造有價證券等
【裁判全文】
臺灣高等法院臺中分院刑事判決          民國八十八年度重上更(一)字第四一號
    上  訴  人  臺灣臺中地方法院檢察署檢察官
    上  訴  人
    即  被  告  丙○○
    指定辯護人  本院公設辯護人  己○○
    上  訴  人
    即  被  告  辰○○
右上訴人等因被告等偽造有價證券等案件，不服臺灣台中地方法院中華民國八十四年
十二月廿九日、八十四年十二月廿二日第一審判決（民國八十三年度訴字第四二九五
號，起訴案號：臺灣台中地方法院檢察署民國八十三年度偵字第一五一○二、一七五
二五號），提起上訴，本院判決如左
：
    主      文
原判決關於丙○○、辰○○部分撤銷。
丙○○共同常業重利，處有期徒刑捌月。
辰○○乘他人急迫，貸以金錢，而取得與原本顯不相當之重利，處有期徒刑伍月，如
易科罰金，以佰元折算壹日。
    事      實
一、丙○○在台中市○○○街十五號四樓之一之德霖法律事務所內從事代書業務，並
    自民國（下同）八十一年七月間起在該址經營民間貸款業務，趁不特定之他人急
    迫亟須短期借款週轉之際，將資金貸與他人，凡借款之人均須覓妥連帶保證人共
    同簽具與所借款項同面額之本票作為擔保，利息計算方式為每新台幣（下同）十
    萬元，每月利息九千元、一萬二千元、一萬五千元、一萬八千元、二萬一千元，
    最高至二萬四千元不等，並預先抽取一個月或半月之利息。以此方式取得與原本
    顯不相當之重利，並以之為常業。田桂美為丙○○之胞妹受僱於德霖法律事務所
    ，除擔任葉瑞琪律師之助理外並基於與丙○○放高利貸之概括之犯意聯絡，先後
    多次為丙○○處理重利貸款事務或辦理貸款手續或代收利息或交付貸金於借款人
    多次，與丙○○共同乘他人急迫貸以金錢，為丙○○取得與原本顯不相當之重利
    ，計前後參與重利之貸款業務有宇○○、Ｊ○○、陳惠貞、未○○、玄○○等廿
    五人（詳如附表所載編號4.7.8.16.18.19.以外之借款人及金額，其中酉○○二人次）。迨八十三年九月一日為檢察官指揮法務部調查局台中市調查站在上
    址查獲，並扣得如附表所示Ｄ○○等借款人所交付之本票。
二、辰○○在台中市○○路○段六七七號經營立信代書事務所（立人汽車借款），以
    從事一般民間抵押貸款業務，利息均在月息三分以下，計自八十二年十一月間起
    ，經營至八十三年九月一日止，總貸款金額皆在三、四百萬元左右。惟於八十三
    年八月十二日適丁○○急迫需用款項，向其告貸五十萬元，認有機可乘，乃基重
    利之犯意，貸予丁○○五十萬元，利息每十五天三萬元，月息達十二分之多，而
    取得與原本顯不相當之重利。嗣於八十三年九月一日被查獲。
三、案經臺灣臺中地方法院檢察署檢察官，自動檢舉，偵查起訴。
    理      由
一、訊據上訴人即被告丙○○否認有右揭重利犯行，辯稱：僅從事代書業，賺取佣金
    而已，惟右揭事實，業據借款人詹秋蘭、Ｊ○○、Ｇ○○○、宇○○、Ｉ○○、
    地○○、未○○、丑○○、寅○○、壬○○、酉○○、Ｌ○○、玄○○、黃○○
    、庚○○等人於偵查中供證詳屬實，並有扣案如附表除編號4.7.8.16.18.19.
    以外所示之本票可資佐證，被告丙○○於八十三年九月廿七日之調查筆錄亦自
    承，因為包含交付佣金，因此利息有達三角、六角者（即每十萬元每月利息為九
    千元、一萬八千元），足證前開各借款人指證被告貸款重利之事實非虛，所謂佣
    金云云，僅係巧立名目而已，實質乃為利息，所辯委無可採，其犯行足堪認定。
二、訊據上訴人即被告辰○○，對於右揭事實，坦承不諱，復有其匯款四十七萬元（
    借款五千萬元，前扣利息三萬元，故匯四十七萬元）之款單原本，扣押可資佐
    證。另其雖於警訊中供稱：伊主要是經營代書業務及二胎業務（即抵押權順位次
    序為第二之抵押貸款）利息約在七、八分左右，並預先扣下第一個月利息等語（
    見偵字第一五一○二號卷(二)第五頁至第十八頁）云云。然其繼又舉例說明：「以
    市價一○○○萬元房子為例，向銀行貸款在七○○萬元左右之房子，一般我們的
    放款一○○萬元，利息則為每個月二一○○○元，我們預先扣第一個月利息，爾
    後則由客戶每月至本公司繳納利息，直至償還為止」等語。故依其所舉例之說明
    ，其一百萬元每個月才取利二萬一千元，即月息二分一。從而其先前所言之利息
    七、八分應係指七、八分錢（七分乘以三十天，為二分一）而非月息七、八分，
    蓋有抵押品之貸款，甚有保障，依常情不至於月息七、八分之多，又其於檢察官
    偵查中雖供稱每萬元每日利息三十或四十元，則月息為九分至十二分（見八十三
    年偵字第一五一○二號卷第十三頁），然此部分重利，究係貸予何人，未據查明
    事證，自不足據以論罪科刑。
三、查被告丙○○所為係乘他人急迫貸與金錢，取得與原本顯不相當之重利，其與田
    桂美二人間就田桂美參與部份有犯意聯絡行為分，均係共同正犯。被告丙○○
    並以德霖法律事務所為據點，犯罪時間長達二年有餘，貸放筆數有據可查者多達
    六十多筆金額達四千八百萬元（詳如附表所載），足證其係以此維生，以重利為
    常業，核犯刑法第三百四十五條之常業重利罪。被告辰○○係經營一般抵押貸款
    之業務，其僅對於丁○○放高利貸，故係犯刑法第三百四十四條之重利罪。上訴
    人認辰○○係犯刑法第三百四十五條之常業重利罪，尚有未洽，起訴法條應予變
    更。
四、附表編號4.7.8.16.18.19.等九項借據，被告辯稱係當事人委託Ｂ○○律師
    催討債務，也一併被調查局查扣，上開借據，非伊貸款所取云云。其中除編號第
    外，亦經證人Ｂ○○證陳屬實，而編號第部分，金額高達四、五百萬元，以
    信用貸款觀之，倒債風險極高，被告當不致冒然貸與，故被告此項辯解，堪資信
    實。
五、被告丙○○附表編號4.7.8.16.18.19.部分經查被告丙○○並無該部分常業
    重利行為，而被告辰○○除丁○○八十三年八月十二日之高利貸以外，均無上訴
    人所指八十二年十一月至八十三年九月一日對其他不特定客戶之重利行為，亦論
    述如上，因而自難令被告丙○○，辰○○負上列重利罪責，因此部分係起訴事實
    之部分，故均不另為無罪之諭知。
六、原審對被告丙○○、辰○○予以論罪科刑，固非無見，第查，丙○○無附表編號
    4.7.8.16.18.19.之犯行，辰○○僅有對丁○○部分涉重利罪，並無對其他
    不特定人為重利行為，然原審竟將之併入論科，核有違誤，上訴人丙○○、辰○○上訴意旨，執此指摘原審判決不當，顯有理由，自應由本院予以撤銷改判。爰
    審酌被告等犯罪之動機、目的、手段、所生危害及犯罪後之態度等一切情狀，就
    被告丙○○科處有期徒刑八月，被告辰○○科處有期徒刑五月，並諭知易科罰金
    之折算標準。至辰○○扣案之物品因與犯罪無關，又非違禁物，故不予沒收。
七、公訴人另以被告丙○○基於概括之犯意，為保障其債權，凡借款之人均令其簽發
    本票，而本票上除簽署借款人本人之姓名為發票人外，不論借款人是否得到其親
    友之同意，其親友是否知情均當場教唆指定借款人，必須在本票上簽署其不在場
    親友之姓名，做為本票上之共同發票人，以供將來借款人不返還借款時，可以籍
    此向借款人親友追討，總計至八十三年九月一日被查獲止，計連續教唆如附表所
    載之洪錦等多人（詳如附表編號６、９、、、、、、、、、
    、號）及其他另案追查中之不詳姓名多人，偽造其親友之簽名在本票上以供
    其行使，認被告另犯教唆，犯刑法第二百零一條之罪及犯同條第二項之行使罪，
    而與前揭重利罪有牽連犯之關係云云，經查：
  (一)公訴意旨認被告涉有右揭犯行，係清查扣案如附表所示之本票，若借款人供稱：
    本票上之共同發票人姓名是被告叫伊簽的，該等共同發票人不知情等語，即認定
    該張本票上共同發票人之姓名是被告教唆借款人偽簽的，以此為論據，加以清查
    結果，認定右揭如附表編號６、９、、、、、、、、、、
    號等十二人之本票係為被告所教唆偽造。
  (二)訊據被告丙○○否認右揭犯行，經查：編號９之本票，據借款人Ｉ○○於原審
    證稱：「我在本票上簽我父母的名字有事先經過他們的同意」共同發票人蔡黃美
    玉、蔡金棟證稱：「我們知道我女兒要去借錢，她有打電話說借錢要在本票上簽
    我們的名字，我們有同意」等語（原審卷二第六二頁），編號之本票，據借款
    人未○○於原審證稱：「本票上陳隆興的名字是他自己簽的，我太太（方尾治）
    的名字是我簽的，我借錢的事我太太知道，但在本票上簽名的事是事後告訴她的
    」、「我有在本票上簽我朋友陳隆興的名字及我太太方尾治的名字，簽名時陳隆
    興在場，我亦有打電話告訴我太太」，共同發票人方尾治亦證稱：「事後他有告
    訴我」云云（見原審卷二第六十二頁反面、六三頁正面）。編號之本票，據黃
    ○○於原審證稱：「她（我母親黃林麗花）應該知道我有在本票上簽她的名字」
    （原審卷二第六四頁正面），於偵查中證稱：「我簽本票之前有跟母親說」（見
    八十三年偵字第一五一○二號卷(一)第一三一頁正面）。編號之本票、據借款人
    壬○○及共同發票人楊麗娟於原審均證稱：壬○○簽楊麗娟的名字時，楊麗娟在
    場且有同意云云（見原審卷二第一四○頁）。編號之本票，據借款人Ｊ○○於
    原審證稱：「第一次簽名的時候，他們（指共同發票人鄭坤城、鄭坤森）不知情
    ，但事後有告訴他們，他們有同意」（見原審卷二第九七頁反面）。編號之本
    票，無論是借款人酉○○或共同發票人陳樹杉、陳葉文煌，均未於偵查中指證被
    告丙○○或田桂美有教唆其偽造本票。查上開本票除編號事出無因之外，其餘
    公訴人係依據各該借款人於偵訊中不利於被告之片面指證而認定被告犯罪，然既
    於審理中又為不同且有利於被告之證詞，自難僅憑偵訊中該等人之指證而入罪於
    被告。其餘編號６、、、、、之借款人雖或於偵查中或並於審理中
    均證稱：是被告叫伊簽其親友之姓名於本票上的，簽時，該被簽名的人不知情云
    云。然以此等證詞認定被告等有教唆借款人偽造本票之依據，則屬率斷且有違經
    驗法則，蓋該等借款人與被告之利害關係之立場對立，能否單以此等人片面指證
    而入罪於被告，已待商榷，且被告意在放款之債權得到確實之擔保，若謂被告要
    求借款人覓妥保證人並簽發本票予伊則合情理，若謂被告將款借與他人，竟要求
    借款人偽造其親友之本票供伊行使，而故陷自己債權之保障有瑕疵，無法確保，
    又陷自己身犯刑法重典之險境，則大違吾人經驗法則，情理不合，難以僅憑借款
    人片面指證率而認定被告有上開教唆犯行，此外查無積極證據可證，被告有上開
    犯行，此部分之被訴犯罪既屬不能證明，因公訴人認此部分與前開科刑部分之行
   為有牽連犯之關係，為裁判上一罪，無庸為無罪之諭知。檢察官上訴意旨仍認被
    告等共犯教唆偽造有價證券罪而指摘原判決不當，非有理由，亦應駁回。
據上論斷，應依刑事訴訟法第三百六十九條第一項前段、第三百六十四條、第三百條
、第二百九十九條第一項前段，刑法第二十八條、第三百四十四條、第三百四十五條
、第四十一條，罰金罰鍰提高標準條例第一條前段、第二條，判決如主文。
本案經檢察官王雪惠到庭執行職務。
中      華      民      國    八十九     年     五     月    十六       日
                                  臺灣高等法院臺中分院刑事第七庭
                                        審判長法  官  林  榮  龍
                                              法  官  江  錫  麟
                                              法  官  黃  日  隆
右正本證明與原本無異。
辰○○不得上訴，檢察官得上訴。
其他得上訴。
如不服本判決應於收受送達後十日內向本院提出上訴書狀，其未述上訴之理由者並
得於提起上訴後十日內向本院補提理由書（均須按他造當事人之人數附繕本）。
                                              書記官  林  端  容
中      華      民      國    八十九     年     五     月      十八     日
附註法條：
刑法第三百四十四條：乘他人急迫、輕率或無經驗貸以金錢或其他物品，而取得與原
本顯不相當之重利者，處一年以下有期徒刑、拘役或科或併科一千元以下罰金。
刑法第三百四十五條:以犯前條之罪為常業者，處五年以下有期徒刑，得併科三千元
以下罰金。
附表：
丙○○借款人簽發之本票          到期日（民國年、月、日）  面額（新台幣）
證物  編號 借款人  簽        發        之       本      票
編號               發票日  到期日  本票號碼  面額          共同發票人
5-6  １    Ｄ○○  5.11.  ７11.  000000    0萬四千元    陳靜美
5-11 ２    午○○  10.0          000000    0萬元        許明枝
                   12.４  12.0  000000    0萬元        許郭芳玉
5-11 ３    Ｈ○○  11.  11.            十萬元        蔡錦發
                                                           洪菊花
5-16 ４    寅○○  9.  ９  094386    十萬元        鄧惠香
                   8.  ８  094385    十萬元        鄧惠香
                   2.  ２  000000    0萬四千元    鄧惠香
                   11.  11.  000000    0萬六千元    鄧惠香
                   4.１  ８  000000    0十萬元      鄧惠香
5-16 ５    乙○○  2.          0000000   0萬元        曾淑美、
                                                           王輝堂
                                                           乙○○
5-16 ６    丑○○  4.          000000    0十萬元      吳橋鈴
5-27 ７    宙○○  5.１０  ５  000000    0十萬元      余榮逢
5-35 ８    申○○  7.0          000000    0十萬元      郭李夜合
5-35 ９    Ｉ○○  9.0          00000000  0十萬元      蔡金棟、
                                                           蔡黃美玉
5-35 １０    宇○○  7.  8.  00000000  0十七萬元    陳坤炎、
                                                           王麗珠
                   7.  7.  000000    0百萬元      陳坤炎
5-35     Ｆ○○  7.          087955    十五萬元      劉受川、
                                                      陳金杏
5-35     地○○  12.  1.  00000000  0萬元        陳進成、
                                                           陳李秀斷
                   2.  3.  000000    0萬元        陳進成、
                                                           李秀斷
5-35     Ｇ○○○9.５  9.0  00000000  00萬五千元  歐震邦、
                                                           歐  亞
                   5.７  7.0  000000    十五萬元      歐震邦
5-36     未○○  3.          000000    0百萬元      方尾治
5-36     黃○○  3.                    三十萬元      黃林麗雀
5-39     Ｋ○○  4.  5.  000000    0十萬元      黃龍國
                   4.  5.  000000    0萬六千五百元黃龍國
         巳○○  10.  1.            二萬元        陳聰進
         戊○○  8.                    五百萬元      李錦木、 本票仍
                                                           李錦鵬   扣於台
                                                                    中市調
                                                                    查站
         卯○○  1.          000000    0萬元        楊莉莉
         Ｊ○○  5.１  5.  000000    0十一萬五千元鄭坤城、 本票影
                                                           鄭坤森   本附卷
                   6.  7.0  00000000  0百六十萬元  鄭坤森、
                                                           鄭坤城
                   9.          00000000  0百萬元      鄭坤城
                                                           鄭坤森
3-6                6.１０  6.  000000    0十五萬八千七
                                             百元
3-6                6.７  6.  000000    0十萬元
3-6                6.  6.  000000    0十五萬元
3-3      Ｃ○○  4.  6.  252780    十萬元        詹竹林、
                                                           詹林阿甘妹
3-6      甲○○  7.          000000    0百萬元      陳秀卿
3-6      戌○○  10.７  7.0  000000    0萬元        陳流民、
                                                           蕭幸君
3-6      Ｌ○○  7.  8.0  000000    十萬五千元    許甘棠
                   7.  8.  376972    十一萬二千元  許甘棠
3-11     庚○○  6.          00000000  十六萬五千元  詹淑枝
3-11     子○○  10.  11.  000000    0萬元        林顯韜、
                                                           林耀良
3-11     辛○○  10.0          000000    0十二萬八千元林丁貴、
                                                           謝王珠
3-11     Ａ○○  7.          000000    0十七萬五千元楊芬麗
3-11     癸○○  11.          000000    0十萬元      李俊能、
                                                           朱增祥
                   11.４  12.１０  000000    0百五十萬元  李俊能、
                                                           朱增祥
                   12.１０ 1.１０  000000    0百萬元      李俊能
                   12.２  1.１０  000000    0百五十萬元  李俊能
                   12.２  1.  000000    0百萬元      李俊能
                                                           朱增祥
                   3.  3.  36603     五百萬元      李俊能、
                                                           朱增祥
3-13     玄○○  6.４  7.0  0000000   0萬元        湯慶發
3-14     天○○  5.0          000000    0十三萬元    葉美玉
5-6                10.  12.  000000    0百二十五萬元
5-6                10.  12.  000000    0百二十五萬元
3-14     Ｅ○○  1.          00000000  0百萬元      駿宇營造
                                                           有限公司
                                                           黃進源
3-14     酉○○  2.６  3.0  0000000   0十萬元      陳葉文煌
                                                           陳樹杉
3-14     酉○○  9.          00000000  0十萬元      劉恩惠、
                                                           劉受川
3-14     亥○○  1.１０          000000    0百萬元      葉薛蘭
                   1.                    七十五萬元    陳進財、
                                                           陳黃玉香、
                                                           葉連珠
                   1.                    三十萬元      同前
                   1.                    五十萬元      同前
                   1.                    七十五萬元    同前
                   1.                    七十萬元      同前
                   1.  1.            十四萬元
         壬○○  10.  11.９            五萬元        楊麗娟   本票影
                                                                    本附卷
                                                                        Ｅ


司法院資訊處製作；財團法人民間司法改革基金會備份。
